【裁判字號】    91,訴,2785
【裁判日期】    920904
【裁判案由】    勞保
【裁判全文】
臺北高等行政法院判決                            九十一年度訴字第二七八五號
                              .
    原      告  甲○
    送達代收人  乙○
    被      告  勞工保險局
    代  表  人  廖碧英總經理.
    訴訟代理人 丁○○
               丙○○
右當事人間因勞保事件，原告不服行政院勞工委員會中華民國九十一年一月二十一日
台九十勞訴字第○○一三九三九號訴願決定，提起行政訴訟。本院判決如左：
    主  文
原告之訴駁回。
訴訟費用由原告負擔。
    事  實
一、事實概要：緣交通部台中港務局前被保險人李治於民國（下同）七十九年十月十
    七日死亡，其死亡給付之遺屬津貼（計新台幣六○三、○○○元）因在臺灣無遺
    屬，經李治之投保單位台中港務局函告，台閩地區勞工保險局（被告之前身）遂
    自八十年九月九日予以計息存儲。原告迄至八十九年十月十三日始檢據提出申請
    ，被告以其所請已逾二年之請求權時效，乃依勞工保險條例第三十條規定，否准
    所請。原告不服，申請審議，遭審定駁回，提起訴願，亦遭決定駁回，遂提起本
    件行政訴訟。
二、兩造聲明：
  (一)原告聲明：訴願決定及原處分均撤銷，並命被告將李治之勞工保險死亡給付之遺
              屬津貼依照計算標準給付原告。
  (二)被告聲明：駁回原告之訴。
三、兩造之爭點：被告以原告申請李治死亡給付之遺屬津貼已逾二年之請求權時效，
                否准所請，是否適法？
  (一)原告主張之理由：（未於言詞辯論期日到場，依其訴狀所陳）
    1.緣原告之弟李治死於民國七十九年十月十七日，其死亡給付之遺屬津貼經投保
      單位台中港務局函告被告，於八十年九月九日核定予以計息存儲在案。原告之
      妹李梅英曾於七十九年十二月十八日檢證申請死亡給付，經被告以八十二年一
      月十二日八二勞現字第二四一九九八號函示：「須俟有關法律制定後始能辦理
      。」現臺灣地區與大陸地區人民關係條例第二十六之一條經立法院通過，八十
      六年五月十四日公布施行。該條第三項明訂：「本條例施行前，依法核定保留
      死亡給付．．．其居住大陸地區之遺族或法定受益人，應於本條例修正施行之
      日起五年內，依第一項規定辦理申領，逾期喪失權利。」原告知悉後，於八十
      八年十月向李治之投保單位台中港務局轉告給付，符合兩岸人民關係條例第二
      一十六之一條第三項，五年之內規定，並未逾期。
    2.本案爭點為兩岸人民關係條例第二十六條第一項與第三項有關時效之認知與運
      用。被告引第一項認為自死亡之日起五年內為請領時效；原告則認為本件計息
      存儲，已報請核定在案，符合依法核定保留保險死亡規定，才即符合兩岸人民
      關係條例第二十六之一條第三項修正施行之日起五年內之規定，並未逾期而罹
      於請求領效。
    3.至於被告引用其他法律與行政命令，用以決定本案，原告認在法律優於命令，
      特別法優於普通法，後法優於前法之原則下，其他任何法律或命令均不得與兩
      岸人民關係條例抵觸。因兩岸人民關係條例是處理兩岸人民關係之特別法律，
      應優先使用。其他事實理由，詳原陳情書即被告所稱之訴願書。
    4.被告答辯狀第二項所指：台灣地區與大陸地區人民關係條例第二十六條之一規
      定，係在規範軍、公、教及公營事業機關（構）人員之居住大陸地區之遺族或
      法定受益人，得請領其經保留之軍、公、教保險死亡給付．．．．並未包括勞
      工保險死亡給付在內一節，原告認為條文明定公營事業機關（構）人員，當然
      包括勞工在內，勞工屬公營事業機關（構），依法從事公務皆為公務人員，刑
      法有明文。兩岸人民關係人條例第二十六條之一所列．．．得請領其經保留之
      軍、公、教保險死亡給付，漏列營保，應作擴大解釋，方符立法平等意旨與正
      義精神，被告豈能斷章取義。又被告答辯第二項末段稱：又經查原告已婚，有
      子（李霞飛）並在大陸尚有胞妹李梅英、李鳳英相互扶養，是其顯非受被保險
      人李治君扶養維生一節，事實上自兩岸通航後，原告確實一直受李治撫養所實
      ，雖有親子李霞飛，胞妹李梅英、李鳳英，他們三人家境清寒貧窮，常有三餐
      不繼之窘況，無能力供養原告。環觀台灣事實，子女養不起父母，甚至殘殺父
      母者有之，兄弟姐妹更不待言了。
  (二)被告主張之理由：
    1.按「領取保險給付之請求權，自得請領之日起，因二年間不行使而消滅。」「
      被保險人死亡時，按其平均月投保薪資，給與喪葬津貼五個月。遺有配偶、子
      女及父母、祖父母或專受其扶養之孫子女及兄弟姐妹者，並給與遺屬津貼．．
      ．」「本條例第六十三條、第六十四條所稱專受扶養之孫子女及兄弟、姐妹，
      指其本人無謀生能力，不能維持生活，專賴被保險人生前扶養者。」分別為勞
      工保險條例第三十條、第六十三條及其施行細則第八十五條所明定。「軍公教
      及公營事業機關（構）人員，在任職（服役）期間死亡，或支領月退休（職、
      伍）給與人員，在支領期間死亡，而在臺灣地區無遺族或法定受益人者，其居
      住大陸地區之遺族或法定受益人，得於各該支領給付人死亡之日起五年內，經
      許可進入臺灣地區，以書面向主管機關申請領受公務人員或軍人保險死亡給付
      、一次撫卹金、餘額退伍金或一次撫慰金。但不得請領年撫卹金或月撫慰金；
      逾期未申請領受者，喪失其權利。前項保險死亡給付、一次撫卹金、餘額退伍
      金或一次撫慰金總額，不得逾新台幣二百萬元。本條例修正施行前，依法核定
      保留保險死亡給付、一次撫卹金、餘額退伍金或一次撫慰金者，其居住大陸地
      區之遺族或法定受益人，應於本條例修正施行之日起五年內，依第一項規定辦
      理申領，逾期喪失其權利。民國三十八年以前在大陸地區依法令核定應發給之
      各項公法給付，其權利人尚未領受或領受中斷者，於國家統一前，不予處理。
      」復為臺灣地區與大陸地區人民關係條例第二十六之一條定有明文。再依行政
      院勞工委員會八十二年三月二十日台八十二勞保二字第一五一六二號函釋：「
      ．．．本會函示前投保單位已依規定通知勞保局計息存儲者，自本會函示之翌
      日起二年內，合於給付條件之被保險人之大陸地區遺屬當序受領人得提出遺屬
      津貼之申請。逾二年期限者，依同條例第三十條規定，其請求權消滅不予給付
      。．．．」
    2.本案交通部台中港務局前被保險人李治於七十九年十月十七日死亡，因在臺灣
      無遺屬其死亡給付之遺屬津貼，經被告於八十年九月九日起予以計息存儲辦理
      ，其兄即原告於八十九年十月十三日始由交通部台中港務局檢據申請其死亡給
      付之遺屬津貼，被告以其所請已逾二年之請求權時效，否准所請，原告不服，
      分別提起爭議審議及訴願，亦均經駁回在案。
    3.查前開臺灣地區與大陸地區人民關係條例第二十六之一條規定，係在規範軍公
      教及公營事業機關（構）人員之居住大陸地區之遺族或法定受益人，得請領其
      經保留之軍、公、教保險死亡給付、一次撫卹金、餘額退伍金或一次撫慰金，
      並未包括勞工保險死亡給付在內，揆諸該條文內容甚為明確，是有關經被告予
      以計息存儲之被保險人遺屬津貼案件，並無該法之適用，合先敘明。
    4.本案原由被保險人李治之胞妹李梅英於七十九年十二月十七日向被告提出申請
      死亡給付，案經被告核定無法給付，台中港務局乃以八十年九月二日八十中港
      人字第八六一五號函檢送姜新民請領被保險人李治喪葬津貼申請書，並說明李
      治在台無遺屬，請被告將遺屬津貼計息存儲，經被告核定給付五個月計一○○
      、五○○元，並同意其遺屬津貼計息存儲在案。再查原告曾於八十一年五月三
      十一日委由代理人李俊明向勞工保險監理委員會申請審議，案經該會於八十一
      年七月十八日以勞監議字第三六二五號函說明，爭議審議應由原申請人（李梅
      英）申請，另甲○倘係專受被保險人生前扶養維生，而符合請領死亡給付之要
      件者，應自得請領之日起（七十九年十月十七日），二年內先向被告提出申請
      。可見原告應於八十一年間即已知悉其得行使之權，惟原告並未依上開監理委
      員會函說明，於二年內向被告提出申請，迄至八十九年十月十三日台中港務局
      始以八九中港人字第一一二一四號函檢送原告之申請書及相關證明文件提出申
      請，案經審查，其所提申請已逾二年請領之時效，被告乃依前揭條例第三十條
      暨行政院勞工委員會函釋，核定不予給付，依法並無不合。
    5.又經查原告已婚、有子（李霞飛）並在大陸尚有胞妹李梅英、李鳳英相互扶養
      ，是其顯非專受被保險人李治生前扶養維生，與前揭條例施行細則第八十五條
      規定不合，其仍不得請領李治之遺屬津貼，併予敘明。
    理  由
一、本件原告經合法通知，未於言詞辯論期日到場，核無行政訴訟法第二百十八條準
    用民事訴訟法第三百八十六條各款所列情形，爰經被告聲請，由其一造辯論而為
    判決，合先敘明。
二、按「領取保險給付之請求權，自得請領之日起，因二年間不行使而消滅。」、「
    被保險人死亡時，按其平均月投保薪資，給與喪葬津貼五個月。遺有配偶、子女
    及父母、祖父母或專受其扶養之孫子女及兄弟姐妹者，並給與遺屬津貼．．」勞
    工保險條例第三十條及第六十三條分別定有明文。次按「本條例第六十三條、第
    六十四條所稱專受扶養之孫子女及兄弟、姐妹，指其本人無謀生能力，不能維持
    生活，專賴被保險人生前扶養者。」勞工保險條例施行細則第八十五條亦有明定
    。又「本會函示前投保單位已依規定通知勞保局計息存儲者，自本會函示之翌日
    起二年內，合於給付條件之被保險人之大陸地區遺屬當序受領人得提出遺屬津貼
    之申請。逾二年期限者，依同條例第三十條規定，其請求權消滅不予給付。．．
    ．」行政院勞工委員會八十二年三月二十日台八十二勞保二字第一五一六二號函
    釋在案，核與前開法律規定無違，應予適用。另「軍公教及公營事業機關（構）
    人員，在任職（服役）期間死亡，或支領月退休（職、伍）給與人員，在支領期
    間死亡，而在臺灣地區無遺族或法定受益人者，其居住大陸地區之遺族或法定受
    益人，得於各該支領給付人死亡之日起五年內，經許可進入臺灣地區，以書面向
    主管機關申請領受公務人員或軍人保險死亡給付、一次撫卹金、餘額退伍金或一
    次撫慰金。但不得請領年撫卹金或月撫慰金；逾期未申請領受者，喪失其權利。
    前項保險死亡給付、一次撫卹金、餘額退伍金或一次撫慰金總額，不得逾新台幣
    二百萬元。本條例修正施行前，依法核定保留保險死亡給付、一次撫卹金、餘額
    退伍金或一次撫慰金者，其居住大陸地區之遺族或法定受益人，應於本條例修正
    施行之日起五年內，依第一項規定辦理申領，逾期喪失其權利。民國三十八年以
    前在大陸地區依法令核定應發給之各項公法給付，其權利人尚未領受或領受中斷
    者，於國家統一前，不予處理。」臺灣地區與大陸地區人民關係條例第二十六之
    一條亦有明文。
三、本件原告之弟李治原係交通部台中港務局被保險人，李治於七十九年十月十七日
    死亡，其死亡給付之遺屬津貼（計新台幣六○三、○○○元）因在臺灣無遺屬，
    經李治之投保單位台中港務局函告，被告前身之台閩地區勞工保險局遂自八十年
    九月九日予以計息存儲。原告迄至八十九年十月十三日始檢據提出申請，被告以
    其所請已逾二年之請求權時效，乃依勞工保險條例第三十條規定，否准所請。原
    告不服，申請審議，遭審定駁回，提起訴願，亦遭決定駁回等情，勞工保險給付
    申請書、被告上開函、勞工保險監理委員會審議勞工保險爭議事項審定書及行政
    院勞工委員會訴願決定書等附卷可稽，且為兩造所不爭執，堪信為真實。
四、查本件交通部台中港務局前被保險人李治於七十九年十月十七日死亡，因在臺灣
    無遺屬，其死亡給付之遺屬津貼，經被告於八十年九月九日起予以計息存儲辦理
    ，原告基於李治兄長之身分，於八十九年八月十五日檢具勞工保險給付申請書，
    經由交通部台中港務局於同年十月十三日，向被告申請李治死亡給付之遺屬津貼
    ，揆諸前揭勞工保險條例第三十條及行政院勞工委員會放寬領取時限之函示意旨
    ，被告以原告所請已逾二年之請求權時效，否准所請，於法有據。
五、原告主張臺灣地區與大陸地區人民關係條例第二十六條之一之規定，係八十六年
    五月十四日始公布施行，該條第三項明定：「本條例施行前，依法核定保留死亡
    給付．．．其居住大陸地區之遺族或法定受益人，應於本條例修正施行之日起五
    年內，依第一項規定辦理申領，逾期喪失權利。」原告知悉後，於八十八年十月
    向李治之投保單位台中港務局轉告給付，符合上開五年內之規定，並未逾期，且
    該規定應擴大解釋，包括勞保在內云云；惟按前揭臺灣地區與大陸地區人民關係
    條例第二十六之一條規定，係在規範軍公教及公營事業機關（構）人員之居住大
    陸地區之遺族或法定受益人，得請領其經保留之軍、公、教保險死亡給付、一次
    撫卹金、餘額退伍金或一次撫慰金，並未包括勞工保險死亡給付在內，從而，有
    關李治經被告予以計息存儲之被保險人遺屬津貼案件，要無該規定之適用，原告
    此項主張，洵屬誤解。
六、原告主張其妹李梅英曾於七十九年十二月十八日檢證申請死亡給付，經被告以八
    十二年一月十二日八二勞現字第二四一九九八號函示：「須俟有關法律制定後始
    能辦理云云；但查本件原由李治之胞妹李梅英於七十九年十二月十七日向被告提
    出申請死亡給付，案經被告核定無法給付；台中港務局乃以八十年九月二日八十
    中港人字第八六一五號函檢送姜新民請領被保險人李治喪葬津貼申請書，並說明
    李治在台無遺屬，請被告將遺屬津貼計息存儲，經被告核定給付五個月計一○○
    、五○○元，並同意其遺屬津貼計息存儲在案。次查原告曾於八十一年五月三十
    一日委由代理人李俊明向臺閩地區勞工保險監理委員會申請審議，案經該會於八
    十一年七月十八日以勞監議字第三六二五號函說明，爭議審議應由原申請人李梅
    英申請，另甲○倘係專受被保險人李治生前扶養維生，而符合請領死亡給付之要
    件者，應自得請領之日起（即七十九年十月十七日），二年內先向被告提出申請
    ，有上開申請書及函在卷可憑。足證原告應於八十一年間即已知悉其得行使之權
    ，惟原告並未依上開監理委員會函說明，於二年內向被告提出申請，迄至八十九
    年十月十三日台中港務局始以八九中港人字第一一二一四號函檢送原告之申請書
    及相關證明文件提出申請，顯已逾二年請領時效，要無疑義，被告依前揭條例第
    三十條暨行政院勞工委員會函釋，核定不予給付，並無不合。再查原告已婚、有
    子（李霞飛）並在大陸尚有胞妹李梅英、李鳳英相互扶養，有李霞飛所書立證明
    及親屬關係公證書影本在卷可按，準此，原告顯非專受被保險人李治生前扶養維
    生，與前揭條例施行細則第八十五條規定不合，亦不符請領李治遺屬津貼之要件
    。
七、綜合上述，原告八十九年十月十三日始經由台中港務局向被告申請其弟李治七十
    九年十月十七日死亡之勞工保險死亡給付之遺屬津貼，已逾勞工保險條例第三十
    條及行政院勞工委員會八十二年三月二十日台八十二勞保二字第一五一六二號函
    放寬之期限，被告否准原告所請，核無不合，審議審定及訴願決定遞予維持，亦
    無違誤，原告仍執前詞，訴請撤銷，併請判命被告應為遺屬津貼之給付，均為無
    理由，應予駁回。
八、本件法律關係及事實已臻明確，兩造其餘攻擊防禦方法（如原告主張其子李霞飛
    、妹李梅英及李鳳英家境清寒，無能力供養原告等），核與前開論斷結果無礙，
    爰不逐一論究，併此敘明。
據上論結，本件原告之訴為無理由，爰依行政訴訟法第二百十八條、第九十八條第三
項前段、民事訴訟法第三百八十五條第一項前段，判決如主文。
中      華      民      國    九十二    年      九      月      四      日
                 臺 北 高 等 行 政 法 院   第 六 庭
                                審 判 長   法    官  林樹埔
                                           法    官  曹瑞卿
                                           法    官  闕銘富
右為正本係照原本作成。
如不服本判決，應於送達後二十日內，向本院提出上訴狀並表明上訴理由，如於本判
決宣示後送達前提起上訴者，應於判決送達後二十日內補提上訴理由書（須按他造人
數附繕本）。
中      華      民      國    九十二    年      九      月      四      日
                                           書 記 官  吳芳靜


司法院資訊處製作；財團法人民間司法改革基金會備份。
